臺北高等行政法院裁定
                                      100年度訴字第710號
原      告　魏義友
被      告　行政院農業委員會林務局羅東林區管理處
代　表　人　林鴻忠（處長）住同上
上列當事人間申租公有土地事件，原告提起行政訴訟，本院裁定
如下：
　　主      文
本件移送於臺灣宜蘭地方法院。
    事實及理由
一、按「公法上之爭議，除法律別有規定外，得依本法提起行政
    訴訟。」、「行政法院認其無受理訴訟權限者，應依職權以
    裁定將訴訟移送至有受理訴訟權限之管轄法院。數法院有管
    轄權而原告有指定者，移送至指定之法院。」行政訴訟法第
    2 條、第12條之2 第2 項定有明文，故行政訴訟乃解決當事
    人間關於公法上之爭議，如非屬公法上爭議之事件，行政法
    院自無審判權。又「我國關於行政訴訟與民事訴訟之審判，
    依現行法律之規定，係採二元訴訟制度，分由不同性質之法
    院審理。關於因公法關係所生之爭議，由行政法院審判，因
    私法關係所生之爭執，則由普通法院審判。行政機關代表國
    庫出售或出租公有財產，並非行使公權力對外發生法律上效
    果之單方行政行為，即非行政處分，而屬私法上契約行為，
    當事人若對之爭執，自應循民事訴訟程序解決。行政法院58
    年判字第270 號判例及61年裁字第159 號判例，均旨在說明
    行政機關代表國庫出售或出租公有財產所發生之爭議，應由
    普通法院審判，符合現行法律劃分審判權之規定，無損於人
    民訴訟權之行使，與憲法並無牴觸。」業經司法院釋字第44
    8 號解釋在案。再按「官署依據法令管理國有財產，雖係基
    於公法為國家處理公務，但其與人民間就該項國有財產所發
    生之租賃等關係，則仍屬私法上之契約關係。人民與官署因
    租用國有土地所生爭執，自屬於私權之爭執，非行政爭訟所
    能解決。而官署基於私法關係所為之意思通知，亦屬私法上
    之行為，不得視為基於公法上權力服從關係所為之處分，而
    對之為行政爭訟。」改制前行政法院著有51年度判字第282
    號判例可資參照。
二、本件原告以其所有臺北市○○區○○里○○鄰○○路4-19號自
    用住宅建物坐落土地，即臺北市○○區○○段○○段682 地
    號土地上無自來水管線，須設置自來水配水管線通過臺北市
    ○○區○○段○○段354 及364 地號（下稱系爭土地），因
    系爭土地屬被告所管保安林地，遂依森林法申請租用，經被
    告99年10月12日羅政字第0991153598號函（下稱99年10月12
    日函）復以「……本案申請之林地係屬編入第3010號水源涵
    養保安林地，為發揮該保安林之功能及效能，復以本處經管
    林地係屬公共用財產，應以公共使用、謀公共利益之使用原
    則下，本案仍請台端洽北投區公所協助自來水設置事宜，並
    由該區公所以公用事業用地所必要者，依森林法第8 條相關
    規定向本處申請租用林地。」原告不服被告否准其請，於所
    提訴願經不受理決定後，循序提起本件行政訴訟，訴請撤銷
    訴願決定及被告99年10月12日函，並命被告就系爭土地應作
    成准予承租之行政處分。
三、查本件原告請求承租被告管理之系爭保安林地，乃屬訂立租
    賃契約之意思表示，被告以99年10月12日函拒絕，則係拒絕
    與原告成立私法上租賃契約之意思表示，依前揭說明，該函
    並非行使公權力對外發生法律上效果之單方行政行為，即非
    行政處分，原告對之有所爭執，核屬私權爭執，應循民事訴
    訟程序解決，行政法院並無受理訴訟之權限。原告雖稱依據
    行政、私法雙階理論，主管機關決定是否給予補助、提供公
    有公共設施或同意申租所管土地，當屬公法關係，在決定後
    如何履行補助或因契約所生爭議，才屬私法管轄範疇，且行
    政程序法第92條第2 項末段亦規定公物之設定、變更、廢止
    或一般使用，得適用有關行政處分之規定，本件當可依行政
    訴訟提起救濟云云。惟查，兩階段理論係德國學者因應行政
    機關基於公權力，為公共利益而執行給付行政（補貼貸款）
    所面臨之法律困境，亦即當行政機關否准補貼貸款時，一方
    面依當時之法律見解，補貼貸款屬國家之私法行為，人民不
    得對之提起行政訴訟，另一方面，基於契約自由原則，人民
    亦不得對之提起民事訴訟，以致無法律救濟途徑，乃在貸款
    給付之前，分析出具行政處分性質之准否補貼貸款決定，形
    成前公法後私法之兩階段法律關係，將其准否補貼貸款之決
    定歸入公法約束，尤其是平等原則之遵守，並受司法審查，
    所建構之理論。本件申租系爭公有土地事件，係行政機關在
    不妨礙公有土地依法管理使用原則下，基於私法契約自由，
    出租予特定人使用收益，其乃純屬私法關係，並非行政機關
    基於公權力，為公共利益所執行之給付行政，自無從分析出
    公法關係，以形成前公法後私法之兩階段法律關係（最高行
    政法院95年度裁字第372 號裁定意旨參看），且系爭土地之
    出租，亦非屬公物之設定、變更、廢止或一般使用，無行政
    程序法第92條第2 項末段之適用，原告上開主張，要屬其主
    觀之歧異見解，並不足採。
四、綜上，本件原告與被告間因申請租用系爭土地事件所生之爭
    執，係屬私權爭執，應循民事訴訟程序解決。原告提起訴願
    ，訴願決定不受理，並無不合。原告進而向本院起訴，參照
    前述規定與說明，應裁定移送有受理訴訟權限之管轄法院，
    爰依行政訴訟法第12條之2 第2 項規定，裁定如主文。
中　　華　　民　　國　　100　 年　　6　　 月　　10　　日
　　　　　　　　　　臺北高等行政法院第五庭
                          　　審判長法  官　黃清光
                             　　　 法  官　李維心
                            　 　　 法  官　程怡怡
上為正本係照原本作成。
如不服本裁定，應於送達後10日內向本院提出抗告狀（須按他造
人數附繕本）。
中　　華　　民　　國　　100　 年　　6　　 月　　10　　日
　　　　　　　　　　　　　　　　　　書記官　張正清